臺灣臺南地方法院刑事判決　　　　　　　 96年度訴字第270號
公　訴　人　臺灣臺南地方法院檢察署檢察官陳昆廷
被　　　告　世一文化事業股份有限公司
　　　　　　　　　　統一編號：.
被　告　兼　乙○○　57歲民.
法定代理人
選任辯護人　黃正彥　律師
　　　　　　許世烜　律師
上列被告因違反著作權法案件，經檢察官提起公訴（95年度偵續
一字第19號），本院判決如下：
    主  文
乙○○及世一文化事業股份有限公司均無罪。
    事實及理由
一、起訴意旨略以：被告乙○○係被告世一文化事業股份有限公
    司（下稱世一公司）之負責人，其明知「巧易中文偏旁快速
    索引─易誤判部首單字表」係甲○○所創作之語文著作，並
    應用於甲○○所出版之「巧易成語修辭雙解辭典」、「小學
    生形音義辭典」等書籍，詎乙○○竟基於意圖銷售之概括犯
    意，未經甲○○之授權，即自民國91年8月間起，連續在世
    一公司所出版之「實用國語辭典」、「新編實用國語辭典」
    書籍中，擅自重製甲○○之上開著作，並將前揭辭典在市場
    上流通販售。嗣經甲○○於民國93年10月間發現上情，於同
    年月17日以存證信函請世一公司妥善處理，惟仍置之不理，
    案經甲○○告訴臺灣臺南地方法院檢察署檢察官偵查後，因
    認被告乙○○涉犯民國92年7月9日修正前著作權法第九十一
    條第二項罪嫌，被告世一公司因同法一百零一條第一項應科
    以同法第九十一條第二項法定刑為罰金刑部分之罪嫌。
二、按犯罪事實應依證據認定之，無證據不得認定犯罪事實；不
    能證明被告犯罪者，應諭知無罪之判決，刑事訴訟法第一百
    五十四條第二項、第三百零一條第一項分別定有明文。而為
    貫徹無罪推定原則，檢察官對於被告之犯罪事實，應負實質
    舉證責任。檢察官舉證責任之內涵，除應盡提出證據之形式
    舉證責任外，尚應指出其證明之方法，用以說服法院，使法
    官確信被告犯罪構成事實之存在。此指出其證明之方法，應
    包括指出調查之途徑，與待證事實之關聯及證據之證明力等
    事項（最高法院九十一年四月三十日九十一年度第四次刑事
    庭會議決議要旨一參照）。而告訴人之告訴，係以使被告受
    刑事訴追為目的，是其陳述是否與事實相符，仍應調查其他
    證據，以資審認；因此告訴人之指訴，須無瑕疵可指，且就
    其他方面調查，又與事實相符，始足採為認定犯罪事實之憑
    證（最高法院五十二年台上字第一三○○號刑事判例意旨參
    照）。
三、起訴意旨認為被告涉有前開犯行，係以被告乙○○之陳述、
    告訴人甲○○之指述、內政部著作權登記簿謄本、葉茂林教
    授鑑定報告書、告訴人甲○○編著之民國88年10月一版一刷
    「巧易成語修辭雙解辭典」、世一公司所出版西元1991年（
    民國80年）11月修訂二版「新編實用國語辭典」、中華電信
    資料查詢、財團法人台灣網路資訊中心函、中華電信數據通
    信分公司南區客服中心回覆單、臺灣臺南地方法院檢察署民
    國96年2月12日對於世一公司「西元1991年11月修訂二版」
    及「西元2004年3月修訂五版」新編實用國語辭典書籍之勘
    驗筆錄等證據資料，作為主要依據。訊據被告乙○○堅決否
    認犯行，其與辯護意旨辯稱：「被告根本不知道更沒有抄襲
    告訴人甲○○所編輯的辭典，儘管告訴人甲○○有向內政部
    申請著作權登記，但是告訴人甲○○所稱之著作根本不具有
    創新性，因為被告乙○○、世一公司及告訴人甲○○所發行
    辭典有關易誤判字首單字的編排方法，在告訴人甲○○申請
    著作權登記及被告發行辭典前，日本早就有多家出版社的日
    文漢字字典中使用原理相同的編排方法。」等語資為抗辯。
四、經查：
  (一)按著作權法第一條明定，著作權法之訂定乃在保障著作人著
    作權益，因在著作人創作之過程中，已足以表現出作者的個
    性及獨特性，即所謂之原創性。而著作權法之著作，指屬於
    文學、科學、藝術或其他學術範圍之創作，「語文著作」亦
    為著作權法所稱之著作，著作權法第三條第一項第一款、第
    五條第一項第一款分別定有明文。惟語文著作受著作權法之
    保護，必須其內容具有作者之創意表達或創作性格，即所謂
    具有原創性，始屬之（最高法院九十五年度台上字第六八四
    號刑事判決要旨參照）。又著作權法第七條第一項規定，就
    資料之選擇及編排具有創作性者，為編輯著作，以獨立之著
    作保護之。故「編輯著作」必須就資料之選擇及編排，能表
    現一定程度之創意及作者之個性者，始足當之，若僅辛勤收
    集事實，而就資料之選擇、編排欠缺創作性時，即令投入相
    當時間、費用，亦難謂係編輯著作享有著作權（最高法院九
    十一年度台上字第九四○號民事判決意旨參照）。
  (二)起訴意旨就此主張：
    1.告訴人甲○○之「巧易中文偏旁快速索引─易誤判部首單
      字表」乃其所創作之「語文著作」，並以上開著作業由甲
      ○○於民國83年（西元1994年）6月8日完成著作、同年7
      月6日經內政部核准登記為語文著作，有經濟部智慧財產
      權九十二年十二月三十一日智著字0000000000
      －０號函覆上開著作權登記案之原卷卷宗及著作樣本一份
      為證（見發查卷一第九八至一一二頁）。惟上開著作雖經
      核准登記，但我國自民國八十一年六月十日起至民國八十
      七年一月二十一日止之期間，係採著作權登記制度，僅從
      事形式審查，不能僅因內政部予以核准登記，即認告訴人
      上開著作已符合原創性之實質要件。就此，中央研究院固
      曾於民國九十三年十一月二十六日以公共字第０９３０４
      ０４３１０號函覆告訴人上開著作「有提出出版品及專利
      號碼顯示，其具創作性似無庸置疑」之意見（見發查卷一
      字第二七○至二七一頁，未列為起訴證據），惟尚與我國
      上開時期之著作權登記乃屬形式審查制度有所扞格，不能
      作為不利被告之證據。
    2.起訴意旨再以葉茂林教授於民國九十五年十二月七日之鑑
      定報告書（見偵續一卷第五九至六九頁），認定「易誤判
      部首單字表」具有原創性，應屬受著作權法保護之「編輯
      著作」。然而上開鑑定報告書第二十七點載明：「被告曾
      指出中國大陸及日本也有類似編排方式，但檢察署傳票命
      其提出，被告表示並未找到，由此『推論』被告著作並非
      參考或重製中國大陸或日本類似著作而成，否則被告應能
      在短期間內提供該書予檢察署參考，設若被告著作係參考
      中國大陸或日本類似著作而成，即不侵害告訴人之著作權
      。」（見偵續一卷第六八頁）。
  (三)然而，本院依據以下證據調查所得，認定被告於本案偵查時
    已先行提出日本相關書籍影本該項線索供作參考，且日本有
    大量漢字字典使用與告訴人及被告字典同一編排方式，告訴
    人前開著作並不具「原創性」，而前開鑑定報告因有下述日
    本字典該項重要鑑定資料之缺漏，不能作為不利被告之認定
    ，一一析之如下：
    1.被告乙○○確實曾依檢察官之命，於民國九十三年五月二
      十七日提出「日本小學館發行，西元一九九○年（民國七
      十九年）第四版第一刷之例解學習漢字辭典」版權頁影本
      （見發查一卷第一四七頁），並於同年八月二日提出該辭
      典封面影本、與告訴人及被告相類編排方式之內頁影本（
      見偵續卷第一七一至一八○頁，另有白皮封面之影本）。
      又被告乙○○陳稱，其當初曾提供日本有相類編排方式的
      另一本日本字典，供臺灣臺北地方法院民事案件作為審理
      證據，其於民國六十三年就開始編字典，之後其前往探視
      在日本唸書的女兒時，如果發現有雷同的字典，就會買回
      來作參考等情（見本院卷第一三○至一三一頁）。而附於
      九十三年度偵字第一二五五四號偵查卷內之臺灣臺北地方
      法院九十三年度智字第九七號民事判決（見該卷第十四至
      二二頁），依判決內容所示，被告乙○○已提出標準漢和
      辭典節本一件，該判決亦曾使用該項證據作為論事用法之
      依據（見該卷第十七、二十、二二頁），足以證明被告所
      言非虛。綜合前開證據資料，本件被告確實早已提出日本
      相類漢字字典作為抗辯，因此葉茂林教授鑑定意見有關「
      被告並未提出日本字典之證明，以及被告著作並非參考或
      重製中國大陸或日本類似著作而成，否則被告應能在短期
      間內提供該書予檢察署參考之推論」，即與上開卷證資料
      不合，不能作為不利被告之認定。
    2.被告於本院審理時並提出九本日文字典為證（原本業已發
      還，部分節本影本資料見本院卷第一三四至一六六、一六
      九至一七六、一八七至一八八頁），經本院勘驗結果：「
      該九本日本辭典封殼、頁面保護頁、辭典外觀完整。版權
      頁碼部分，膠裝裝訂良好，沒有另行置入的現象，且上開
      九本日本辭典均有與告訴人及被告有關所謂『巧易中文偏
      旁快速索引─易誤判部首單字表』高度相似或近乎完全相
      同之編排方法，所放置之頁面編輯位置亦極相同，而該九
      本日本辭典分別為：(1)旺文社、漢和中辭典、西元1980年
      重版發行（民國69年），與本案著作爭議有關之快速索引
      置於第一五五頁；(2)清水書院、要解漢和新辭典、昭和63
      年（民國77年）三版發行，與本案著作爭議有關之快速索
      引置於第一頁；(3)旺文社、標準漢和字典、西元1989年（
      民國77年）改定新版，與本案著作爭議有關之快速索引置
      於第九七頁；(4)講談社、大字典、西元1989年（民國77
      年）第二十四刷，西元1965年（民國54年）第一刷，與本
      案著作爭議有關之快速索引置前，共九十六頁；(5)旺文社
      、標準漢和辭典、西元1992年（民國81年）重版發行，與
      本案著作爭議有關之快速索引置於第一○一頁；(6)角川書
      店、角川必攜漢和辭典、平成八年（民國85年）初版發行
      ，與本案著作爭議有關之快速索引置於第一頁；(7)旺文社
      ，標準漢和辭典、西元2001年（民國90年）初版發行，與
      本案著作爭議有關之快速索引置於第一頁；(8)大修館、新
      漢語林、西元2007年（民國96年）初版一刷發行，與本案
      著作爭議有關之快速索引置於第一頁；(9)小學館、例解學
      習漢字辭典、西元1990年（民國79年）四版一刷，與本案
      著作爭議有關之快速索引置於第四三頁。」（見本院卷第
      一三○、一九七頁）。綜觀上開日文漢字辭典，計有六家
      出版社早於告訴人所稱之民國83年完成創作時間，發行與
      告訴人及被告有關字典相類之編排方式。亦即，告訴人所
      稱「巧易中文偏旁快速索引─易誤判部首單字表」該項著
      作，在使用漢字極為頻繁之日本，既早已在此之前為多家
      出版社沿用多年，即不具所謂之創新性，是告訴人上開索
      引方法是否為其首次獨創，亦有疑義，雖公訴檢察官曾命
      告訴人補提上開索引方法之創作底稿（粉紅封皮外放），
      但上開內容僅係以告訴人既存字典影本作為底稿之之校對
      增修資料，尚難據此認定為告訴人所稱著作之工作底稿。
      綜上，被告乙○○抗辯告訴人前開編輯著作不具創新性，
      且其抗辯被告世一公司所出版被訴侵害告訴人著作權之字
      典，乃引用參考日本漢字辭典，而非抄襲告訴人前開著作
      ，確實有據（告訴人與被告因同一社會事實誘發之民事案
      件，亦經最高法院九十五年度臺上字第一九○三號民事判
      決，以「告訴人著作僅屬觀念方法之傳達」之另一理由，
      認定告訴人之著作不具創新性）。因本案依據前開事證之
      調查，其待證事實已臻明瞭無再調查之必要，是起訴意旨
      其餘證據方法及公訴檢察官聲請傳喚告訴人甲○○作證等
      節，本院認為已無不必要者；又告訴人著作物雖不具創新
      性而不受著作權法保護，惟其本於其著作物遭侵害提出告
      訴，其告訴自屬合法，均一併敘明。
五、綜上所述，本件被告乙○○抗辯告訴人與其所編輯字典有關
    易誤判字首單字之編排方式，並不具備著作權法有關創新性
    之要件，且被告乙○○係參考日本字典作為其字典之編排資
    料等節，當屬可信。而依告訴人所提資料，亦不能證明其所
    稱創作更早於前述日本字典，且所提出之資料亦不能證明係
    屬其所稱創作之工作底稿，此外，復查無其他積極證據足證
    被告乙○○有起訴意旨所指犯行，被告乙○○既被訴違反民
    國九十二年七月九日修正前著作權法第九十一條第二項罪嫌
    ，即屬不能證明，而被告乙○○之罪嫌既不能證明，則有關
    被告世一公司併罰規定自無所附麗，自應諭知被告乙○○及
    世一公司無罪之判決。
據上論斷，應依刑事訴訟法第三百零一條第一項，判決如主文。
本案經檢察官黃信勇到庭執行職務。
中　　華　　民　　國　　96　　年　　9 　　月　　11　　日
　　　　　　　　　刑事第八庭    審判長法　官　彭喜有
                                      法　官　盧鳳田
　　　　　　　　　                    法　官　李東柏
以上正本證明與原本無異
如不服本判決應於收受本判後10日內向本院提出上訴書狀，並應
敘述具體理由。如未敘述上訴理由者，應於上訴期間屆滿後20日
內向本院補提理由書狀（均須按他造當事人之人數附繕本）「切
勿逕送上級法院」。
        　　　　　　　　　　　　　　　書記官　簡湘雲
中　　華　　民　　國　　96　　年　　9 　　月　　11　　日
